# 多次交易实现非同一控制下企业合并后合并差额如何处理

提问人：thongguang 时间：2011-06-21 14:50:57
请教陈版： 在企业会计准则讲解（ 2010 ）中，关于通过多次交易分步实现的非同一控制下企业合并有一个举例。【例21-7】甲公司2×10年 2 月 1 日取得了乙公司20%的股权，支付的现金为3,000万元（公允价值），取得投资时乙公司可辨认净资产公允价值为14,000万元。2×10年 7 月 31 日，甲公司另支付现金8,000万元取得了乙公司40%的股权，两项合计能够对乙公司实施控制；当日，甲公司持有的乙公司20%股权的公允价值为4,000万元，账面价值为3,500万元。购买日乙公司可辨认净资产公允价值为18,000万元。 按照讲解内容，确定每一单项交易应予确认的商誉，加总得出甲公司应于2×10年 7 月 31 日确认的合并商誉： 单位：万元 日期 乙公司可辨认 净资产公允价值 持股 比例 归属于甲公司的 乙公司净资产公允价值 实际支付 对价款 商誉 2×10-02-01 14,000.00 20% 2,800.00 3,000.00 200.00 2×10-07-31 18,000.00 40% 7,200.00 8,000.00 800.00 合计 60% 10,000.00 11,000.00 1,000.00 甲公司在编制购买日（2×10年 7 月 31 日）或当期合并财务报表时，应当对购买日之前持有的乙公司20%股权按照其在购买日的公允价值进行重新计量，公允价值与该20%股权在购买日的账面价值之差（ 500 万元=4,000-3,500）计入当期投资收益。 按照讲解中的理解，在合并财务报表中，对于购买日之前持有的被购买方的股权，应当按照该股权在购买日的公允价值进行重新计量，确认有关投资收益；而商誉的确认系以各次的合并成本与所取得的可辨认净资产公允价值的份额之间的差额为基础，由此导致合并过程中存在 200 万元（12,000+7,200-1,000-18,000）的长期股权投资无法抵消。此 200 万元实际上系原持有的20%股权按股权公允价值计价后产生的差额。在合并报表中，对于此差额若作为商誉处理，明显是对商誉确认基础的调整；若作为非控制性权益的调减，则将其视同为股东之间的交易，又与对应确认的投资收益相背。请教陈版，实务中对此应该如何处理较为恰当？

回答人：chenyiwei
该问题在本版面上讨论过多次。在解释 4 号生效之后，不能继续沿用原先的方法计算分步购买实现企业合并的商誉。你可以搜索一下本版面之前的讨论。